【裁判字號】    98,上,894
【裁判日期】    981215
【裁判案由】    履行協議書
【裁判全文】
臺灣高等法院民事判決           98年度上字第894號
上  訴  人  甲○○
            戊○○
共      同
訴訟代理人  曾增銘律師
被 上訴 人  乙○○
            丁○○
上列當事人間履行協議書事件，上訴人對於中華民國98年6月11
日臺灣板橋地方法院98年度訴字第855號第一審判決提起上訴，
經本院於98年12月1日言詞辯論終結，判決如下：
    主      文
上訴駁回。
第二審訴訟費用由上訴人負擔。
    事實及理由
一、上訴人起訴主張：被上訴人原共同出資申請開發「八角林地
    方矽沙礦場」，二人權利範圍各二分之一，並由經濟部礦業
    局核發台濟採字第5469號礦業權執照，被上訴人乙○○擔任
    代表人，被上訴人丁○○為合辦人。嗣被上訴人因缺乏資金
    ，向上訴人請求援助，兩造乃於93年11月27日簽署八角林地
    方砂沙礦合作股份協議書，約定嗣後之資金需求均由上訴人
    支付，被上訴人二人則各分出一半權利移轉於上訴人，為繼
    續前述採礦權之申請，被上訴人應於經濟部礦業局要求之相
    關文件準備完畢後，再由被上訴人乙○○配合用印送件辦理
    上訴人加入為合辦人。然被上訴人迄今未辦理上訴人加入為
    合辦人之程序，甚且否認上訴人之合夥權等情，爰依系爭協
    議書，求為命被上訴人應協同上訴人向經濟部礦務局辦理台
    濟採字第5469號礦業權加入上訴人為合辦人，上訴人二人權
    利範圍各22.5%，被上訴人乙○○權利範圍25%，被上訴人丁
    ○○權利範圍30%之判決。原審為上訴人敗訴之判決，上訴
    人不服，提出上訴，並上訴聲明：(一)原判決廢棄。(二)被上訴
    人應協同上訴人向經濟部礦務局辦理台濟採字第5469號礦業
    權加入上訴人為合辦人，上訴人二人權利範圍各22.5%，被
    上訴人乙○○權利範圍25%，被上訴人丁○○權利範圍30%。
二、被上訴人乙○○則以：系爭協議書係被上訴人乙○○遭上訴
    人脅迫所簽訂，被上訴人乙○○業已發函為撤銷意思表示。
    而被上訴人乙○○與被上訴人丁○○間之合作契約，因被上
    訴人丁○○未依約履行出資，經被上訴人乙○○多次催告仍
    拒絕履行，被上訴人乙○○已依法終止前開合作協議書，故
    被上訴人乙○○與上訴人及被上訴人丁○○間並無任何合夥
    關係存在。又上訴人前與被上訴人丁○○同向臺灣桃園地方
    法院對被上訴人乙○○提起確認合夥關係不存在之訴，並以
    被上訴人丁○○為上訴人之訴訟代理人；詎本件又將被上訴
    人丁○○及被上訴人乙○○同列被上訴人提起訴訟，顯違反
    禁反言之原則。且被上訴人乙○○並未收取上訴人任何資金
    ，上訴人有無給付被上訴人丁○○款項，與被上訴人乙○○
    無涉。縱使系爭協議書仍存在，合約只有合夥入股，並非合
    辦等語，資為抗辯。並答辯聲明：上訴駁回。被上訴人丁○
    ○則對於上訴人之請求無意見。
三、上訴人主張被上訴人間於93年6月21日簽立合作契約書，約
    定共同出資、申請與開發永利瓷土礦，一切申請手續由被上
    訴人乙○○為當然代表人，被上訴人丁○○得另推代表人，
    俟申請手續完備後，成立開發公司，由被上訴人雙方推定一
    人為代表人，開發公司之成立應由被上訴人乙○○提出申請
    ，負責人由雙方協議推派，遇有其他投資者加入時，經由雙
    方同意方得生效，有該合作契約書可稽（見原審訴字卷第26
    、27頁）。嗣兩造於93年11月27日簽定八角林地方砂沙礦合
    作股份協議書（下稱系爭協議書），約定就乙○○及合辦人
    丁○○合作共同申請台灣省苗栗縣獅潭鄉八角林地方矽沙礦
    設權，採礦權合作入股、分配共同協議如下：合夥人丁○○
    、乙○○各佔百分之二十五，甲○○、戊○○各佔百分之二
    十二點五，往後經營權交由丁○○經營管理，付5％股份為
    管理費用，契約如有不完備，以善良風俗為依歸，亦有系爭
    協議書可稽（見原審重調卷第6、7頁）。而被上訴人乙○○
    與合辦人丁○○於94年8月4日經經濟部核准開採台灣省苗栗
    縣獅潭鄉八角林地方矽沙礦設權10年，並取得台濟採字第54
    69號採礦執照，亦有經濟部函可稽（見原審重調卷第5頁）
    。被上訴人乙○○對於上開文書形式上之真正，並不爭執，
    惟以系爭協議書係遭上訴人脅迫所簽訂等語置辯。然此為上
    訴人及被上訴人丁○○所否認，被上訴人乙○○就此亦未舉
    證以實其說。且被上訴人乙○○指訴上訴人及被上訴人丁○
    ○脅迫伊簽立系爭協議書，涉有恐嚇等罪嫌，業經台灣板橋
    地方法院95年度偵字第1266號妨害自由等案件為不起訴處分
    確定（見原審訴字卷第35至37頁）。受被上訴人乙○○委任
    辦理系爭礦區申請行政業務之證人丙○○並到庭證稱：93年
    間在丁○○的辦公室，和丁○○、乙○○一起開會，丁○○
    有提到他們四人剛簽系爭協議書，當時乙○○並沒有說被迫
    簽協議書等語（見本院第36頁背面）。是被上訴人乙○○辯
    稱：系爭協議書係遭上訴人脅迫所簽訂，得撤銷其意思表示
    云云，自屬無據，並不足取，應認兩造應同受上開合作契約
    書及系爭協議書之拘束。
四、上訴人主張依系爭協議書之約定，被上訴人應協同上訴人向
    經濟部礦務局辦理台濟採字第5469號礦業權加入上訴人為合
    辦人等情，惟為被上訴人乙○○所否認，並以前開情詞置辯
    。經查：
（一）被上訴人間於93年6月21日簽立之合作契約書第3、4、5條
      記載：「一切相關申請手續由被上訴人乙○○為當然代表
      人，被上訴人丁○○得另推代表人，俟一切申請手續完備
      後，成立之開發公司，由被上訴人雙方推定一人為代表人
      ，開發公司之成立應由被上訴人乙○○提出申請，負責人
      由雙方協議推派，遇有其他投資者加入時，得經由雙方同
      意方得生效予以加入」等語（見原審訴字卷第26頁）。另
      系爭協議書第1、2、3條記載：「就乙○○及合辦人丁○
      ○合作共同申請台灣省苗栗縣獅潭鄉八角林地方矽沙礦設
      權，採礦權合作入股、分配共同協議如下：合夥人丁○○
      、乙○○各佔百分之二十五，甲○○、戊○○各佔百分之
      二十二點五，往後經營權交由丁○○經營管理，付5％股
      份為管理費用」等語（見原審重調卷6頁）。即被上訴人
      之合作契約書約定，採權權申請手續完備後，成立開發公
      司，雙方推定一人為代表人，遇有其他投資者加入時，須
      經雙方同意。另兩造簽定之系爭協議書約定，上訴人二人
      加入為合夥人，並就採礦權股份分配之比例協議，由丁○
      ○負責經營管理，但未提及兩造須於採礦執照取得後，辦
      理加入上訴人為合辦人。證人丙○○並證稱：93年間在丁
      ○○的辦公室，和丁○○、乙○○一起開會，丁○○當時
      有提到他們四人剛簽系爭協議書，每個人的股份佔四分之
      一，有說礦業權核准時還要辦理礦業權代表人的變更，要
      把礦業權代表人變更為丁○○或者另外成立的一個公司，
      當時乙○○問我說申請當中可不可以變更，我說不能變更
      ，要等核准才能變更，乙○○說那等核准時再變更，他只
      要分紅及交給他們管理就好，所以當時是認為要把代表人
      變更為丁○○或者是將礦業權移轉給他們四個人成立的公
      司，並無聽到他們談到要再加二個人為合辦人等語（見本
      院第36頁背面）。是兩造簽立系爭協議書，係延續被上訴
      人所定合作契約書之約定，取得雙方之同意，加入投資者
      ，並約定股份分配之比例，完成採礦權申請手續後，仍成
      立開發公司，並協議由成立之公司或被上訴人丁○○為代
      表人，負責經營管理。是被上訴人乙○○辯稱系爭協議書
      ，並未約定採礦執照取得後，須加入上訴人為合辦人，應
      為可取。
（二）次按源自「誠實信用原則」之非獨立性「附隨義務」，一
      經當事人約定，為準備、確定、支持及完全履行「主給付
      義務」，即具本身目的之獨立性附隨義務而成為「從給付
      義務」（獨立性之「附隨義務」），倘債權人因債務人不
      履行或有違反情事，致影響其契約利益及目的完成者，債
      權人自得對之獨立訴請履行或債務不履行之損害賠償（最
      高法院93年度台上字第1185號民事判決可資參照）。本件
      兩造簽立系爭協議書，約定上訴人加入合夥採礦，上訴人
      之主給付義務為依民法第667條規定按約定之比例出資，
      被上訴人之主給付義務為依民法第676條規定按上訴人出
      資額之比例分配損益，而擔保此主給付義務之完全實現，
      係依民法第675條規定合夥事務之檢查權，並不以加入採
      礦權之合辦人為必要。且兩造簽立之系爭協議書，並未約
      定採礦執照取得後，須加入上訴人為合辦人，而係約定變
      更代表人為開發之公司或被上訴人丁○○，已如前述。應
      認上訴人主張加入為系爭採礦權之合辦人，並非基於法律
      明文規定或當事人特約而來之從給付義務，自無從訴請法
      院判命給付。至於基於誠信原則而來，為確保主給付義務
      及債之關係之發展，並無本身目的之非獨立性之附隨義務
      ，為不完全給付損害賠償之問題，並不能以訴之方式獨立
      請求履行。本件上訴人得依兩造約定，透過變更代表人之
      方式，確保被上訴人之主給付義務完全履行，已如前述，
      則上訴人未加入為系爭採礦權之合辦人，並不構成主給付
      義務之保護或協力義務之違反。上訴人以未加入為合辦人
      ，將使合夥開礦之主給付義務為不正確或無意義之履行，
      故基於誠信原則，主張被上訴人有辦理上訴人加入合辦人
      之義務云云，亦不足取。
四、綜上所陳，上訴人依系爭協議書之約定及誠信原則，請求被
    上訴人應協同上訴人向經濟部礦務局辦理台濟採字第5469號
    礦業權加入上訴人為合辦人，上訴人二人權利範圍各為22.5
    %，被上訴人乙○○權利範圍為25%，被上訴人丁○○權利範
    圍為30%，洵屬無據，應予駁回。原審為上訴人敗訴之判決
    ，並無違誤，上訴意旨指摘原判決不當，求予廢棄改判，為
    無理由，應予駁回。
五、本件事證已臻明確，兩造其餘之攻擊及防禦方法，及未經援
    用之證據，均經本院審酌後，認不足影響本判決之結果，自
    無庸逐一論述，併予敘明。
六、據上論結，本件上訴無理由，依民事訴訟法第449條第1項、
    第78條，判決如主文。
中    華    民    國    98    年    12    月    15    日
                  民事第十四庭
                        審判長法  官  林金村
                              法  官  王麗莉
                              法  官  李慈惠
正本係照原本作成。
如不服本判決，應於收受送達後20日內向本院提出上訴書狀，其
未表明上訴理由者，應於提出上訴後20日內向本院補提理由書狀
（均須按他造當事人之人數附繕本）上訴時應提出委任律師或具
有律師資格之人之委任狀；委任有律師資格者，另應附具律師資
格證書及釋明委任人與受任人有民事訴訟法第466條之1第1項但
書或第2項（詳附註）所定關係之釋明文書影本。
中    華    民    國    98    年    12    月    15    日
                              書記官  王敬端
附註：
民事訴訟法第466條之1（第1項、第2項）：
對於第二審判決上訴，上訴人應委任律師為訴訟代理人。但上訴
人或其他法定代理人具有律師資格者，不在此限。
上訴人之配偶、三親等內之血親、二親等內之姻親，或上訴人為
法人、中央或地方機關時，其所屬專任人員具有律師資格並經法
院認為適當者，亦得為第三審訴訟代理人。

司法院資訊處製作；財團法人民間司法改革基金會備份。
